臺灣雲林地方法院民事判決
111年度重訴字第1號
原      告  陳建宏  
訴訟代理人  廖晉瑩律師
被      告  陳士達  
上列當事人間分割共有物事件，本院於民國111年2月11日言詞辯
論終結，判決如下：
    主  文
兩造共有坐落雲林縣○○鄉○○○段00地號，面積6,765.99平方公尺
之土地及同段21地號，面積2,468.30平方公尺之土地，其合併分
割方法為如附圖即雲林縣斗六地政事務所複丈日期民國110年7月
28日土地複丈成果圖所示：編號18⑴，面積4,107.07平方公尺之
土地及編號21⑴，面積510.08平方公尺之土地均分歸被告單獨所
有；編號18，面積2,658.92平方公尺之土地及編號21，面積1,95
8.22平方公尺之土地，均分歸原告單獨所有。被告應補償原告新
臺幣陸萬玖仟捌佰參拾肆元。
訴訟費用由兩造依附表一所示比例負擔。
　　事實及理由
一、原告起訴主張：
  ㈠坐落雲林縣○○鄉○○○段00地號，面積6,765.99平方公尺之土地
    及同段21地號，面積2,468.30平方公尺之土地，均為一般農
    業區之農牧用地（下合稱系爭土地），由兩造共有，應有部
    分如附表一所示，兩造就系爭土地未訂有不能分割之期限，
    亦無因物之使用目的不能分割情事，且共有人間無法達成協
    議，依民法第823 條第1 項規定，原告自得隨時請求分割系
    爭土地。
  ㈡本件如將系爭土地依附圖即雲林縣斗六地政事務所複丈日期
    民國110年7月28日土地複丈成果圖（下稱附圖）所示方案合
    併分割，並依兩造意願分別取得東、西邊之土地，則兩造所
    分得之土地均臨道路，並無形成袋地之虞，且符合全體共有
    人之意願，對全體共有人最有利，至於分割後土地價值如有
    差異，則由鑑定單位鑑定之價格為補償。綜上，聲明：請求
    將系爭土地原物合併分割，並依鑑價結果互為補償。
二、被告抗辯略以：
  ㈠同意將系爭土地合併分割為東、西兩塊。
  ㈡同意原告取得東邊土地，被告取得西邊土地。
  ㈢鑑價結果因被告取得土地價格較高，被告願意割出同等價值
    的土地給原告。
三、本院之判斷： 
　㈠按各共有人，除法令另有規定外，得隨時請求分割共有物。
    但因物之使用目的不能分割或契約訂有不分割之期限者，不
    在此限。共有物之分割，依共有人協議之方法行之。分割之
    方法不能協議決定，或於協議決定後因消滅時效完成經共有
    人拒絕履行者，法院得因任何共有人之請求，命以原物分配
    於各共有人。共有人相同之數不動產，除法令另有規定外，
    共有人得請求合併分割。民法第823 條第1項、第824 條第1
     項、第2 項第1 款前段、第5項分別定有明文。查坐落雲林
    縣○○鄉○○○段00地號，面積6,765.99平方公尺之土地及同段2
    1地號，面積2,468.30平方公尺之土地，均為一般農業區之
    農牧用地，由兩造共有，應有部分如附表一所示，且系爭土
    地相鄰，有系爭土地登記第三類謄本及地籍圖在卷可憑（見
    本院卷第17至21頁、第23頁），而原告主張兩造就系爭土地
    並無不為分割期限之約定，亦無使用目的上不能分割之情事
    ，兩造無法達成分割協議之事實，未見被告就此爭執，堪認
    為真實，則原告依上開規定，訴請裁判合併分割系爭土地，
    核屬有據，應予准許。
  ㈡次按共有人因共有物分割之方法不能協議決定，而提起請求
    分割共有物之訴，應由法院依民法第824條命為適當之分配
    ，不受任何共有人主張之拘束；惟定共有物分割之方法，固
    可由法院自由裁量，但仍應斟酌各共有人之意願、共有物之
    性質、價格、分割前之使用狀態、經濟效用、分得部分之利
    用價值及全體共有人之利益等有關情狀，定一適當公平之方
    法以為分割（最高法院74年度第1次民事庭會議決議(二)、4
    9年台上字第2569號判決、96年度台上字第108號判決意旨參
    照）。經查：
  ⒈系爭土地相鄰，西南邊臨鎮南路，目前系爭土地上無地上物
    ，所種植之作物亦非兩造所種植，如依原告提出之分割方案
    分割，兩造所分得之土地都可以臨鎮南路進出等情，業據本
    院於110 年11月25日會同兩造及地政人員履勘現場屬實，製
    有履勘筆錄、現場照片在卷可佐（見本院卷第165至175頁）
    ，堪認為真。
  ⒉按「每宗耕地分割後每人所有面積未達0.25公頃者，不得分
    割。但有下列情形之一者，不在此限：一、因購置毗鄰耕地
    而與其耕地合併者，得為分割合併；同一所有權人之二宗以
    上毗鄰耕地，土地宗數未增加者，得為分割合併。二、部分
    依法變更為非耕地使用者，其依法變更部分及共有分管之未
    變更部分，得為分割。三、本條例中華民國八十九年一月四
    日修正施行後所繼承之耕地，得分割為單獨所有。四、本條
    例中華民國八十九年一月四日修正施行前之共有耕地，得分
    割為單獨所有。五、耕地三七五租約，租佃雙方協議以分割
    方式終止租約者，得分割為租佃雙方單獨所有。六、非農地
    重劃地區，變更為農水路使用者。七、其他因執行土地政策
    、農業政策或配合國家重大建設之需要，經中央目的事業主
    管機關專案核准者，得為分割。前項第3 款及第4 款所定共
    有耕地，辦理分割為單獨所有者，應先取得共有人之協議或
    法院確定判決，其分割後之宗數，不得超過共有人人數。」
    ，農業發展條例第16條定有明文。查系爭土地為一般農業區
    農牧用地，核屬農業發展條例第3 條第11款所定義之耕地，
    惟因系爭土地之共有人僅2人，合併分割後為2筆土地，且合
    併分割後各宗地面積均大於0.25公頃，堪認系爭土地如依附
    圖所示方式分割已符合農業發展條例之規定。
  ⒊是以，系爭土地如依附圖所示方式分割，將編號18⑴，面積4,
    107.07平方公尺之土地及編號21⑴，面積510.08平方公尺之
    土地均分歸被告單獨所有；編號18，面積2,658.92平方公尺
    之土地及編號21，面積1,958.22平方公尺之土地，均分歸原
    告單獨所有。分割後各筆土地均臨道路可供進出，並無形成
    袋地之虞，且不違農業發展條例之規定及全體共有人之意願
    ，堪認符合全體共有人利益，應為適當、公允之分割方法。
  ㈢系爭土地合併分割方法如附圖所示，並由原告取得東邊土地
    ，被告取得西邊之土地，雖為兩造所同陳（見本院卷第85頁
    、第167頁），但兩造最終因對於分得土地價值之意見歧異
    ，而無法達成和解，故有鑑價之必要。按共有物之原物分割
    ，依民法第825 條規定，係各共有人就存在於共有物全部之
    應有部分，互相移轉，使各共有人取得各自分得部分之單獨
    所有權。故如共有物之價值因位置不同而有差異，因原物分
    割而取得之價值較其應有部分折算價值為多者，即應以金錢
    補償其分配價值較少之共有人。本件兩造因分配位置不同，
    衍生價值差異之爭議，經本院依兩造合意之鑑價單位囑託宏
    大不動產估價師聯合事務所鑑價結果，分割後原告分得土地
    價值為新臺幣（下同）15,223,865元，被告分得土地價值為
    15,363,567元，兩者相差69,834元，本院認上開估價師事務
    所係以公正第三人立場進行客觀評估，並無偏袒任何一方之
    可能，且對兩筆土地之土地形狀、臨路情形、寬深度等綜合
    分析，所得出之結論當屬合理、客觀，應予採信。被告固於
    最後言詞辯論期日改稱願意割出相同價值之土地給原告等語
    ，然此舉僅係因鑑價結果不如預期而更易其詞，並非可行，
    亦非對兩造最有利之分割方式，難認可採。
  ㈣綜上所述，系爭土地如依附圖所示方式分割，將編號18⑴，面
    積4,107.07平方公尺之土地及編號21⑴，面積510.08平方公
    尺之土地均分歸被告單獨所有；編號18，面積2,658.92平方
    公尺之土地及編號21，面積1,958.22平方公尺之土地，均分
    歸原告單獨所有，並由被告補償69,834元給原告，大致上符
    合兩造意願，且無形成袋地之情形，更無違公平原則，堪認
    為對全體共有人最有利之適當、公允之分割方法，爰就系爭
    土地分割方法諭知如主文第1 項所示。
四、另按共有人自共有物分割之效力發生時起，取得分得部分之
    所有權。應有部分有抵押權或質權者，其權利不因共有物之
    分割而受影響。但有下列情形之一者，其權利移存於抵押人
    或出質人所分得之部分：一、權利人同意分割。二、權利人
    已參加共有物分割訴訟。三、權利人經共有人告知訴訟而未
    參加。民法第824條之1第1、2項定有明文。本件被告於110
    年5月12日將其所有坐落雲林縣○○鄉○○○段00地號土地應有部
    分設定抵押權予受告知人雲林縣古坑鄉農會，有土地登記第
    三類謄本在卷可憑（見本院卷第17頁），經本院依原告之聲
    請，在訴訟中對抵押權人雲林縣古坑鄉農會告知訴訟（見本
    院卷第53頁），受告知訴訟人即抵押權人雲林縣古坑鄉農會
    均未到庭參加訴訟，揆諸上揭規定，受告知訴訟人雲林縣古
    坑鄉農會之抵押權移存於被告分配取得之土地上，附此指明
    。
五、本件事證已臻明確，兩造其餘攻擊防禦方法及舉證，與本件
    判決結果並無影響，爰不逐一論述，附為敘明。
六、又因共有物分割、經界或其他性質上類似之事件涉訟，由敗
    訴當事人負擔訴訟費用顯失公平者，法院得酌量情形，命勝
    訴之當事人負擔其一部，民事訴訟法第80條之1 定有明文。
    分割共有物之訴，本質上屬無訟爭性之非訟事件，兩造本可
    互換地位。本件原告起訴雖於法有據，但被告之應訴實因訴
    訟性質所不得不然，本院認為訴訟費用由敗訴當事人負擔，
    顯失公平，而應由兩造依附表一所示應有部分之比例分擔，
    較為公允，爰諭知如主文第2項所示。
七、訴訟費用負擔之依據：民事訴訟法第80條之1。　　
中　　華　　民　　國　　111 　年　　2 　　月　　22　　日
                  民事第二庭    法  官  洪儀芳

以上正本係照原本作成。
如對本判決上訴，須於判決送達後廿日內向本院提出上訴狀。如
委任律師提起上訴者，應一併繳納上訴審裁判費。
中　　華　　民　　國　　111 　年　　2 　　月　　22　　日
                                書記官　林左茹
　　　　　　　　　　　　　　　　
附表一
編號 共有人 雲林縣○○鄉○○○段00地號原應有部分 雲林縣○○鄉○○○段00地號原應有部分 訴訟費用分擔之比例 1 陳建宏 2分之1 2分之1 2分之1 2 陳士達 2分之1 2分之1 2分之1